【裁判字號】    89,訴,342
【裁判日期】    890204
【裁判案由】    偽造文書等
【裁判全文】
臺灣雲林地方法院刑事判決                          八十九年度訴字第三四二號
    公  訴  人  臺灣雲林地方法院檢察署檢察官
    被      告  丁○○
右被告因偽造文書等案件，經檢察官提起公訴（八十九年度偵字第二二七七號），本
院判決如左：
    主  文
丁○○行使偽造私文書，足以生損害於他人，處有期徒刑拾月。
中華民國八十九年二月四日借據之立借據人上偽造「陳吳旦」之署押壹枚，沒收之。
    事  實
一、丁○○為陳吳旦之子，彼等為直系親屬關係。丁○○意圖為自己不法之所有，於
    民國八十八年二月四日許，在其與陳吳旦住居之雲林縣褒忠鄉○○村○○鄰○○
    路七號住處，乘陳吳旦〔已於八十八年十一月十日歿〕當時重度肢障，行動不便
    之際，竊取陳吳旦之印章、身份證、及坐落雲林縣褒忠鄉○○段五九八之三地號
    土所有權狀〔竊盜部分，未據陳吳旦告訴〕。得手後，前往代書乙○○位於雲林
    縣台西鄉蚊港村十四鄰三姓一之三號住處，向乙○○佯稱其因需錢甚急，經其母
    親陳吳旦同意，以該筆土地將來得繼承之應有部分權利借錢，並願以該土地所有
    權狀質押，經乙○○評估該土地價值後，不疑有詐，陷於錯誤而同意借與丁○○
    新台幣〔下同〕二百萬元〔實際交付一百八十五萬元〕，同時由丁○○在乙○○
    書就之中華民國八十九年二月四日借據之立借據人上簽署其本人名字、及偽造「
    陳吳旦」之署押一枚，並盜用「陳吳旦」之印文，用以表示丁○○、陳吳旦借款
    之意，繼將該借據交回乙○○收執而行使之，足以生損害於陳吳旦及乙○○等人
    權利。嗣陳吳旦於八十八年十一月十日死亡後，經乙○○以上開借款債權，聲請
    本院對陳吳旦之繼承人丙○○等人核發支付命令，經丙○○等人聲明異議而查悉
    上情，乙○○始知受騙。
二、案經被害人丙○○訴由臺灣雲林地方法院檢察署檢察官偵查起訴。
    理  由
一、訊之被告丁○○，對於右揭時地，持用其母親陳吳旦印章、身份證、及坐落雲林
    縣褒忠鄉○○段五九八之三地號土所有權狀等物，向乙○○借款二百萬元〔實際
    交付一百八十五萬元〕等情不諱，惟矢口否認有詐欺及行使偽造文書等犯行，辯
    稱：我向母親拿印章及土地謄本〔應為土地所有權狀〕，我向母親說要借我個人
    的部分，我母親同意，才將身分證、印章等資料交給我，我不是偷的，借據上陳
    吳旦名字是我寫的，印章是我母親拿給我的，我母親當時行動不便，頭腦清醒，
    是他拿給我的，不是偷的云云。惟查，右揭事實，已據告訴人丙○○即被告丁○○之弟指訴綦詳，核與證人乙○○於本院證以：丁○○跟我說他在六輕有做工程
    ，剛好過年前工程款來不及領，要分工人薪水，他說他有一塊土地約一百二十坪
    左右，當時一坪約十一、二萬左右，我說所有權狀是陳吳旦的，問他母親是否同
    意，他有說他母親同意，他說他只借他的份，我評估認為合理，且準備的東西齊
    全，我問他母親為何未來，他說他母親臥病在床，他說先簽約並將錢借他，先簽
    借據及本票，他答應隔一、二天帶我去他母親那裡簽名蓋章，隔天他來拿回身分
    證，說他母親看病要用，結果他拿回去就不見了，我以為他過年忙於處理事情，
    過完年後也聯絡不到丁○○，之後才到丁○○住的房屋找到陳吳旦，陳吳旦說丁○○沒有經過他同意，他自己拿去辦，陳吳旦並說他已經重新聲請一份．．．陳
    吳旦跟我講，他的所有權狀報遺失，他說是丁○○跟他偷的，他當時頭腦很清醒
    ，行動不便等語，尚屬相符，並有借據、診斷證明書、殘障手冊、補發身分證申
    請書等影本可佐。參以陳吳旦與被告丁○○為母子關係，苟陳吳旦確實將身分證
    、印章及所有權狀等物，交付被告丁○○而同意其借款者，母子情深掩飾其子犯
    罪，猶恐不及，豈有無端設詞否認，而陷被告丁○○觸犯詐欺及行使偽造文書被
    刑事訴追之理。況陳吳旦苟當時確將土地所有權狀等物，交付被告丁○○而同意
    丁○○借款者，則一旦陳吳旦需用該土地所有權狀時，理應向被告丁○○要回、
    或詢問該所有權狀究置於何處，以便利其攜回使用，信無明知該所有權狀交給被
    告丁○○，事實上並非遺失，而另行聲請書狀補給致觸犯刑事責任之必要。是告
    訴人丙○○指訴稱其母親陳吳旦說他身分證、印章及所有權狀遺失，他沒有說是
    丁○○拿的等情，應屬實在。又被告丁○○已無財產可供執行，致乙○○對被告
    丁○○雖取得執行名義，即本院八十九年六月二十二日判決被告丁○○應給付乙○○一百八十五萬元，迄今無法清償，已經證人乙○○證明在案，並經本院調卷
    查明屬實，有本院八十九年度訴字第一四三號判決書及卷宗資料可稽。查本院上
    揭判決書，亦認定陳吳旦並未授權同意被告丁○○借款，互核與證人乙○○上揭
    證以其事後到被告丁○○家，找到陳吳旦時，陳吳旦說丁○○沒有經過他同意，
    跟他偷拿去辦的等情，互核尚屬相符。益徵被告丁○○確實未經陳吳旦之同意，
    即擅自竊取陳吳旦之身分證、印章及所有權狀為質押，而向乙○○借款等情至明
    。再者，陳吳旦當時雖屬行動不便，惟其頭腦尚屬清醒，已如上揭，互核與證人
    甲○○代書即委託辦理書狀補給之代書到院證以：陳吳旦申請書狀補給是委託我
    辦理的，陳吳旦本人坐輪椅去，他說他書狀找不到，切結書是我寫的，印章是他
    蓋的等語，亦屬吻合。而陳吳旦於八十八年三月三十一日送件聲請書狀補給，並
    經本院向雲林縣虎尾地政事務所函調聲請資料查明屬實，復有該地政事務所八十
    九年十月三十一日八九虎地一字第四五八一號函並檢附申請資料可佐。衡以陳吳
    旦聲請書狀補給之事，尚且親自前往甲○○代書處委託其辦理，而向乙○○借款
    之事，金額高達二百萬元之鉅，卻未親自到場，顯與常情不合。綜合上揭，在在
    均無證據證明被告丁○○有得其母親陳吳旦同意而借款情事。是被告丁○○辯稱
    其有經過其母親陳吳旦同意而借款等情，應係犯後卸飾之舉，無由採信。事證明
    確，被告犯行堪以認定。
二、核被告所為，係犯刑法第二百十六條、第二百十條之行使偽造私文書罪，及同法
    第三百三十九條第一項之詐欺取財罪行。其於乙○○書就之借據立借據人上偽造
    「陳吳旦」之署押，並盜用「陳吳旦」之印文，為偽造私文書之部分行為，均不
    另論罪。被告偽造私文書之低度行為，應為行使偽造私文書之高度行為所吸收，
    不另論罪。所犯上揭行使偽造私文書及詐欺二罪間，有方法、結果之牽連關係，
    應從一重之行使偽造私文書罪處斷。爰審酌被告一時貪念，未得其母親同意，擅
    自竊取其母親陳吳旦所有權狀等物，向乙○○佯稱其經授權同意借款，並於借據
    上偽造陳吳旦署押，使乙○○不疑有詐，陷於錯誤而借其款項一百八十五萬元，
    至今迄未賠償乙○○之損害，參酌其詐得數額為一百八十五萬元，其犯罪動機、
    目的、手段，及犯後仍飾詞狡辯，尚無悔改之心等一切情狀，量處如主文所示之
    刑。至被告丁○○於中華民國八十八年二月四日借據、立借據人上偽造「陳吳旦
    」之署押一枚，應依刑法第二百十九條之規定，併予宣告沒收之。
三、至公訴意旨另以：被告丁○○意圖為自己不法之所有，於八十八年二月四日，在
    雲林縣褒忠鄉○○村○○鄰○○路七號住處，乘其母親陳吳旦重度肢障，行動不
    便之際，竊取陳吳旦之印章、身份證、及座落雲林縣褒忠鄉○○段五九八之三地
    號土所有權狀等物，因認被告丁○○另犯刑法第三百二十條第一項之竊盜罪云云
    。惟查，按直系血親、配偶或同財共居親屬之間或其他五親等內血親或三親等內
    姻親之間，犯竊盜罪者，須告訴乃論；被害人已死亡者，得由其配偶、直系血親
    、三親等內之旁系血親、二親等內之姻親或家長、家屬告訴；但告訴乃論之罪，
    不得與被害人明示之意思相反；又告訴乃論之罪，其告訴應自得為告訴之人知悉
    犯人之時起，於六個月內為之。刑法第三百二十四條第二項，刑事訴訟法第二百
    三十三條第二項、第二百三十七條第一項分別定有明文。本件被告丁○○與陳吳
    旦為母子關係，彼等為直系親屬。而被害人陳吳旦聲請書狀補給後，經乙○○告
    知被告丁○○拿陳吳旦身分證、印章及所有權狀向其借款之事，顯見陳吳旦當時
    已知其子即被告丁○○竊盜之事。陳吳旦當時既未告訴，足信其不忍心追究其子
    丁○○竊盜之事。而陳吳旦已於八十八年十一月十日死亡，已經告訴人丙○○指
    明，復為被告丁○○所不否認，並有戶籍謄本可佐，參以告訴人丙○○即被告丁○○之弟，彼等為二親等旁系血親，其就竊盜部分，於八十九年四月十三日提起
    告訴，顯然違反被害人陳吳旦之明示意思，就此部分告訴不合法，不生告訴效力
    。再者，陳吳旦與丁○○為直系親屬，就竊盜部分須告訴乃論，其告訴期間應受
    六個月之限制，其於乙○○告訴借款之事，既未於知悉犯人之時起六個月內告訴
    ，其告訴亦逾六個月之告訴期間，告訴人丙○○之告訴權，係傳來〔繼受〕取得
    ，就此部分亦不得再行告訴。惟公訴人就竊盜部分，認與前揭已經起訴並經本院
    認定有罪之部分，有牽連犯之裁判上一罪關係，爰不另為不受理諭知。
據上論結，應依刑事訴訟法第二百九十九條第一項前段，刑法第二百十六條、第二百
十條、第三百三十九條第一項、第五十五條、第二百十九條，判決如主文。
本案經檢察官盧永盛到庭執行職務。
中      華      民      國    八十九    年      十二    月    二十七    日
                                      臺灣雲林地方法院刑事第一庭
                                          法  官  林  秋  火
右正本證明與原本無異。
如不服本判決，應於判決送達後十日內向本院提出上訴狀( 應附繕本 )。
                                          書記官  曾  玲  玲
中      華      民      國    八十九    年      十二    月    二十七    日
附錄本案論罪科刑法條全文
刑法第二百十六條行使第
二百十條至第二百十五條之文書者，依偽造、變造文書或登載不實事項或使登載不實
事項之規定處斷。
刑法第二百十條
偽造、變造私文書，足以生損害於公眾或他人者，處五年以下有期徒刑。
刑法第三百三十九條
意圖為自己或第三人不法之所有，以詐術使人將本人或第三人之物交付者，處五年
以下有期徒刑、拘役或科或併科一千元以下罰金。
以前項方法得財產上不法之利益或使第三人得之者，亦同。
前二項之未遂犯罰之。


司法院資訊處製作；財團法人民間司法改革基金會備份。
